【裁判字號】    98,訴,359
【裁判日期】    990802
【裁判案由】    偽造文書等
【裁判全文】
臺灣高雄地方法院刑事判決               98年度訴字第359號
公  訴  人  臺灣高雄地方法院檢察署檢察官
被      告  甲○○
            丙○○
上二人共同
選任辯護人  陳忠勝律師
上列被告因偽造文書等案件，經檢察官提起公訴（97年度偵字第
31277 號、第31278號），本院判決如下：
    主  文
甲○○、丙○○均無罪。
    理  由
一、本件公訴意旨略以：被告甲○○乃址設高雄市○鎮區○○路
    263 號「吉安醫院」之實際負責人（開業執照登記負責醫師
    為庚○○），被告丙○○則係甲○○之配偶。被告甲○○、
    丙○○二人均明知吉安醫院於民國96年1 月至12月間，營業
    利益僅5 ％至6 ％，每月收入亦僅新臺幣（下同）60餘萬元
    ，竟共同意圖為自己不法所有，基於詐欺取財之犯意聯絡，
    於97年3 月間，在報紙上刊登盤讓醫院之廣告，吸引被害人
    戊○○與二人聯繫，並於商談經營權轉讓時，向被害人聲稱
    吉安醫院營運正常，營業利益達百分之三十幾，惟因無暇經
    營，願以600 萬元之代價，轉讓經營權予被害人云云。嗣經
    被害人要求被告二人提供財務報表以資憑據，二人為取信於
    被害人，復共同基於行使偽造私文書之犯意聯絡，由丙○○
    於不詳時、地，書寫吉安醫院97年1 月1 日至97年2 月29日
    之損益表1 份，虛偽記載該期間純益1,126,356 元、純益率
    33.76 ％等不實內容，交由不知情之記帳士丁○○繕打列印
    ，經甲○○親自簽名，共同偽造上開損益表，並於97年3 月
    21日，在吉安醫院9 樓董事長室內，交予被害人而行使之，
    致被害人誤認吉安醫院確有上述淨利，而陷於錯誤，於同日
    簽立經營權讓渡協議書，同意承接經營，並於97年3 月25日
    匯款150 萬元、同年4 月16日匯款50萬元至被告二人所指定
    之台新商業銀行帳戶內（戶名乙○○、帳號：000000000000
    00號），足以生損害於被害人。詎被告二人於收取被害人所
    匯上開款項後，竟於97年5 月27日，復將吉安醫院之經營權
    另行轉讓予案外人己○○。因認被告二人均涉有刑法第339
    條第1 項詐欺取財、同法第216 條、第210 條之偽造私文書
    罪嫌等語。
二、按犯罪事實應依證據認定之，無證據不得認定犯罪事實；不
    能證明被告犯罪者，應諭知無罪之判決，刑事訴訟法第154
    條第2 項、第301 條第1 項分別定有明文。次按事實之認定
    ，應憑證據，如未能發現相當證據，或證據不足以證明，自
    不能以推測或擬制之方法，以為裁判基礎。而認定不利於被
    告之事實，須依積極證據，茍積極之證據本身存有瑕疵而不
    足為不利於被告事實之認定，即應為有利於被告之認定，更
    不必有何有利之證據。而此用以證明犯罪事實之證據，猶須
    於通常一般人均不至於有所懷疑，堪予確信其已臻真實者，
    始得據以為有罪之認定，倘其證明尚未達到此一程度，而有
    合理性之懷疑存在，致使無從為有罪之確信時，即應為無罪
    之判決（最高法院76年臺上字第4986號、40年臺上字第86號
    、30年上字第816 號判例意旨參照）。
三、次按刑法第339 條第1 項詐欺罪之成立，以行為人主觀上有
    為自己或第三人不法所有之意圖，客觀上施用詐術使人將本
    人或第三人之物交付，為其構成要件。所謂以詐術使人交付
    ，必須被詐欺人因其詐術而陷於錯誤，若其所用方法，不能
    認為詐術，亦不致使人陷於錯誤，即不構成該罪（最高法院
    46年臺上字第260 號判例意旨參照）。至於民事債務當事人
    間，未依債之本旨履行給付，原因多端，並非當事人之一方
    有未依約履行之情形，即應成立詐欺取財罪，茍無證據證明
    債務人於債務關係發生時，自始即無給付之意思，而有不法
    所有之意圖，僅能令負民事債務不履行之責任，不容將民事
    、刑事責任混淆，僅以民事上消極不給付之客觀事實，推定
    自始即有不法所有意圖，率以刑事上之詐欺取財罪責相繩（
    最高法院97年度臺上字第3551號判決意旨參照）。另按刑法
    第210 條之偽造文書罪，指無制作權不法制作者而言，若係
    以自己名義制作之文書，即與偽造文書罪之構成要件不符，
    要難構成本條之罪（最高法院47年臺上字第365 號、第1448
    號判例意旨參照）。
四、本件公訴意旨認被告甲○○、丙○○涉有上開罪嫌，係以：
    被告二人之供述；證人戊○○、己○○、丁○○、辛○○之
    證述；被告交予被害人戊○○之吉安醫院97年1 月1 日至97
    年2 月29日損益表1 份；被害人與被告簽立之吉安醫院經營
    權轉讓協議書、被害人匯款憑據（合作金庫銀行匯款申請書
    回條聯、郵政跨行匯款申請書）、房屋租賃契約書、財政部
    高雄市國稅局97年11月20日財高國稅資字第0970093297號函
    暨附件吉安醫院96年度執行業務者損益計算表、被告提出之
    吉安醫院現金收入、支出傳票等，為其主要論據。訊據被告
    甲○○、丙○○均堅詞否認有何詐欺或偽造文書犯行，被告
    甲○○辯稱：伊係於96年12月底，才接手經營吉安醫院，伊
    交給戊○○之96年度損益表，是前手留下之資料，並非伊或
    丙○○所偽造。而吉安醫院於97年1 月、2 月之純益，確實
    有112 餘萬元，伊交給戊○○之吉安醫院97年1 月2 日至97
    年2 月29日損益表，內容並無不實，並未欺騙戊○○。當初
    協議書約定以600 萬元轉讓經營權，戊○○說要先匯300 萬
    元，後來只匯了200 萬元，到了交付尾款期限97年3 月25日
    ，戊○○並未交付尾款，伊與戊○○協調，以戊○○先前所
    匯200 萬元作為入股，並讓他擔任董事長特別助理。其後伊
    與己○○係簽訂委託經營契約，由己○○每年支付權利金，
    經營吉安醫院，非將經營權轉讓予己○○等語。被告丙○○
    則辯稱：戊○○與甲○○協商時，伊均未在場，亦非伊交付
    吉安醫院之損益表予戊○○。吉安醫院97年1 月2 日至97年
    2 月29日之損益表，係伊依據醫院之收支傳票、收據等資料
    計算後，手寫在模擬之損益表上，傳真給記帳士事務所人員
    ，鍵入電腦後列印下來，其中健保給付、安養中心收入細目
    部分之金額雖有誤植，惟加總後之總額並無錯誤，確實依照
    實際營運狀況計算，純益率確實有達到33.76 ％，並無不實
    等語。經查：
(一)本判決所引用之證據資料，其中傳聞證據部分，除有刑事訴
    訟法第159 條之1 至第159 條之4 或其他規定之傳聞證據例
    外情形，本得作為證據外，餘均經當事人及辯護人於審理中
    表示對於證據能力並不爭執（見本院98年度審訴字第172 號
    卷【下稱審訴卷】第267 頁），且對於其中具有傳聞性質之
    證據，均於調查證據時已知其內容及性質，俱未於言詞辯論
    終結前聲明異議。本院審酌各該證據作成之客觀環境及條件
    ，並無違法不當取證或顯不可信之情形，作為證據使用俱屬
    適當，依刑事訴訟法第159 條之5 之規定，均得作為證據，
    合先敘明。
(二)上址吉安醫院（院內並附設老人安養中心）開業執照登記之
    負責醫師為庚○○，被告甲○○於96年12月底承接吉安醫院
    之經營權後，以董事長名義擔任實際負責人，被告丙○○則
    為甲○○之配偶。被告甲○○於97年3 月間，刊登報紙廣告
    欲轉讓醫院經營權，並於97年3 月20日，被害人戊○○前往
    吉安醫院向其洽詢時，提出記載標題「吉安醫院損益表」、
    「資料期間：97/01/01～97/02/29」、內容載有「本期純益
    ：1,126,356 」、「百分比：33.76 ％」之表格資料1 份，
    及記載標題「吉安醫院損益表」、「資料期間：96/01/01～
    96/12/31」，內容記載：「營業淨利：4,989,637 」、「百
    分比：22.83 ％」之表格資料1 份（上開2 份表格下方之「
    負責人」、「經理」及「主辦會計」簽章欄位，同為空白而
    無簽名），均交由被害人攜回，作為是否決定承接經營權之
    參考資料。經被害人在上開未經負責人、經理人及主辦會計
    人員簽章之「吉安醫院97年1 月1 日至97年2 月29日損益表
    」表格資料之右下角，註記「甲方提供參考資料」等文字，
    復於翌日（97年3 月21日）前往吉安醫院，要求被告甲○○
    於上開註記文字旁簽名後，雙方即於同日就吉安醫院經營權
    轉讓一事簽立「協議書」1 份，記載約定內容：「茲就吉安
    醫院經營權轉讓之事宜，甲○○和戊○○雙方已達成協議，
    由戊○○先生承接經營，暫定總價為新臺幣陸佰萬元（不含
    醫師租牌費用陸萬元和申請護理之家申辦費貳萬伍仟元），
    戊○○先生同意於97年3月24/25日電匯參佰萬元給甲○○先
    生（台新銀行南屏分行，帳號00000000000000、戶名：乙○○）並於97年3 月25日正式簽約」等語，約定由被害人先支
    付300 萬元作為斡旋金，俟97年3 月25日正式簽訂經營權轉
    讓契約。惟事後被害人戊○○僅於同年3 月25日匯款150 萬
    元、4 月16日匯款50萬元，共計匯款200 萬元至上開指定帳
    戶，而未依約於97年3 月25日期限前補足300 萬元斡旋金，
    亦未給付轉讓經營權之價金尾款300 萬元。被告甲○○終未
    與被害人戊○○正式簽訂經營權轉讓契約，未將經營權轉讓
    予被害人，亦未退還被害人先前匯入指定帳戶之斡旋金200
    萬元，僅安排被害人戊○○進入吉安醫院擔任董事長特別助
    理，另於97年6 月5 日與案外人己○○簽訂委託經營契約、
    於97年6 月25日簽訂房屋租賃契約，約定由己○○支付權利
    金100 萬元、每月房屋租金30萬元（共12個月），總計支付
    460 萬元予被告甲○○，被告則將吉安醫院交由己○○經營
    1 年（97年7 月1 日至98年6 月1 日）。嗣後被告曾返還被
    害人8 萬元，復於本案審理中，於99年4 月19日與被害人簽
    訂和解協議書，當場交付現金30萬元及面額20萬元之本票1
    紙，並約定自99年6 月15日起至100 年7 月15日，按月匯款
    12萬元至被害人指定帳戶，以返還被害人所匯斡旋金200 萬
    元等情，業據被告甲○○於偵查及本院審理中均供認不諱（
    見臺灣高雄地方法院檢察署97年度他字第4930號卷【下稱他
    一卷】第43、214-215 頁、本院審訴卷第22頁、98年度訴字
    第359 號第一卷【下稱訴一卷】第22、84、260 頁〈頁碼如
    有手寫數字與印刷體數字重疊者，以印刷體數字為準，下同
    〉、同字號第二卷【下稱訴二卷】第130 、131 頁）。且經
    證人即被害人戊○○於偵查及本院審理中、證人己○○於本
    院審理中，分別證述明確（戊○○部分見他一卷第14、45、
    213-215 頁、訴一卷第98-100、102-104 、291 頁；己○○
    部分見訴一卷第246-247 頁）。並有吉安醫院開業執照影本
    、被告甲○○、丙○○個人戶籍查詢資料各1 份、上開未經
    負責人、經理人及主辦會計人員簽章之「吉安醫院損益表」
    表格資料影本2 份（資料期間分別為97年1 月1 日至97年2
    月29日、96年1 月1 日至96年12月31日）、協議書影本2 份
    （甲○○分別與戊○○、己○○簽訂）、房屋租賃契約書（
    甲○○與己○○簽訂）影本1 份、戊○○名片（吉安醫院董
    事特助）影本1 份在卷可稽（見偵一卷第16頁、訴二卷第5-
    6 頁、他一卷第4 、32、19、68頁背面-70頁、70頁背面-71
    、54頁），上開部分之事實，均堪認定。又證人戊○○於本
    院審理中證稱：伊與甲○○在吉安醫院9 樓董事長室商談轉
    讓經營權事宜時，在場之人有伊、與伊同往之辛○○及被告
    甲○○、丙○○夫妻，且上開未經負責人、經理人及主辦會
    計人員簽章之「吉安醫院損益表」表格資料（資料期間97年
    1 月1 日至2 月29日），即係丙○○當場拿給甲○○轉交給
    伊等語（見本院訴一卷第99、103 、104 頁），核與證人辛○○於本院審理中證述情節大致相符（見本院訴一卷第158-
    159 頁），被告甲○○亦於偵查中供稱：該張97年1 月1 日
    至2 月29日損益表之表格資料，係伊太太拿出來的等語（見
    他一卷第214-215 頁），足見被告丙○○於甲○○與戊○○
    商談轉讓吉安醫院經營權時，確有在場參與商談，並當場將
    上開未經負責人、經理人及主辦會計人員簽章之「吉安醫院
    損益表」表格資料交由甲○○轉交戊○○無誤。
(三)被告甲○○、丙○○交予被害人戊○○之上開吉安醫院97年
    1 月1 日至97年2 月29日、96年1 月1 日至96年12月31日之
    損益表表格資料，既未有負責人、經理人及主辦會計人員簽
    章，本非屬完整填載製作之財務報表，而證人戊○○於本院
    審理中亦坦稱：伊學歷為高雄第一科技大學運籌管理研究所
    ，所學80％為工業管理，在接觸吉安醫院之前，曾在民營前
    經濟部國營事業唐榮公司工作，退休後在學校兼任教職，並
    曾分別於食品、鋼鐵工廠及營造公司擔任短期之專業經理人
    或管理顧問，工作內容大部分為企業管理領域，另曾自行出
    資數十萬元成立看護中心，但除裝設1 支電話外，並無其他
    房屋設備，客戶打電話來要求提供看護時，伊就幫忙找1 個
    看護，就像人力派遣公司那樣。伊是從報紙上得知吉安醫院
    之經營權要轉讓，伊接觸老人安養這個領域不到1 個月時間
    ，了解到臺灣未來社會狀況，認為伊退休後可以拿退休金來
    投資，甲○○登報要讓渡吉安醫院之經營權，伊有很多朋友
    願意和伊一起投資。伊當時請辛○○陪同前往洽談，係因為
    她是學商的，伊帶她去慢慢投入、瞭解，她也幫伊確認會計
    帳。丙○○係於97年3 月20日提供沒有負責人、經理人及主
    辦會計人員簽章之損益表表格資料，伊有在資料期間為97年
    1 月1 日至97年2 月29日那份損益表表格資料右下角註記「
    甲方提供參考資料」，先帶回去參考，但沒仔細看，隔天（
    97年3 月21日）伊去簽協議書時，有拿給甲○○在伊註記之
    文字旁簽名。伊知道丙○○交給伊之損益表，未經負責人、
    經理人及主辦會計人員簽章，並非正式的損益表。簽訂協議
    書後，伊有先依約匯款200 萬元，該款項係屬斡旋金的性質
    ，伊後來也有於斡旋期間，以董事長特助名義進入吉安醫院
    進行瞭解。依伊先前擔任其他企業經理人的經驗，企業的獲
    利與管理者之更替有關，由甲○○夫婦經營、由己○○經營
    或由伊來經營，盈虧情況均會有所不同，伊當初會簽協議書
    ，係因看中吉安醫院附設老人安養中心部分經營上會賺錢，
    而醫院部分虧損，伊主要是看中老人安養的未來前景很好，
    才願意簽協議書，伊認為老人安養的市場在未來15年內會有
    短暫的高峰，且吉安醫院附設之老人安養中心固定有40個老
    人住宿，丙○○經營老人安養中心時，與家屬的互動也很好
    ，而當時丙○○他們提到有其他人拿600 萬元要和他們簽約
    ，伊當時心情就像買房子一樣，若伊不買，後面還有很多人
    排著要買，丙○○他們也說要把機會留給伊，但伊當時不知
    醫院部分有很多虧損黑洞，數據上並沒有顯示，伊認為只需
    未來在老人安養中心部分的人數能成長到60人，就會賺錢，
    伊是以未來的構思來決定。但當時伊還沒有接觸到經營權，
    老人安養中心部分的盈餘可能會被醫院部分的虧損所拖垮，
    而伊對醫院部分經營是外行，要靠會計報表來顯現，丙○○
    所給的損益表上又將兩者混在一起，伊於斡旋期間發現他們
    有很多事情都沒告訴伊實話，所以後來他們邀伊入股，伊也
    不敢入股等語（見本院訴二卷第109-116 頁）。被害人戊○○既有國立大學企業管理研究所之學歷，復有企業經理人之
    工作經驗，自無不知徒具損益表格式，未經負責人、經理人
    及主辦會計人員簽章，並非正式之財務報表，本無法定效力
    ，不足作為研判吉安醫院盈虧狀況之依據，且其於97年3 月
    20日收受上開損益表格式資料後，未經詳閱即急於翌日簽訂
    僅具有斡旋性質之協議書，無非對於老人安養事業之營利，
    過度自信，唯恐他人先與被告夫妻簽訂轉讓經營權之契約，
    致失先機，始於未經查證吉安醫院關於老人安養中心以外之
    經營情形下，即急於簽訂斡旋協議書，並於匯款200 萬元之
    斡旋金，並以董事長特別助理身分進入吉安醫院，實地瞭解
    經營狀況，及向該醫院所委託之記帳士事務所查證後，發現
    獲利情形不如預期，不欲承接經營權，並拒絕被告夫妻邀其
    以斡旋金入股之提議，要求返還全數之斡旋金甚明。
(四)又被告甲○○交予被害人之吉安醫院96年1 月1 日至96年12
    月31日損益表格式資料所載「營業淨利4,989,637 」、純益
    率「22.83 ％」（見他一卷第32頁），雖與記帳士丁○○交
    予被害人之同期損益表格式資料所載「本期純益1,155,177
    」、純益率「5.91％」（見他一卷第34-35 頁）；及財政部
    高雄市國稅局（下稱國稅局）97年11月20日財高國稅資字第
    0970093297 號 函所附吉安醫院庚○○醫師96年度執行業務
    者損益計算表所載「本年度所得額1,198,743 」、純益率「
    6.13％」（見偵一卷第11頁），數據相去甚多，惟被告甲○○供稱其所交予被害人上開損益表格式資料，係前手遺留在
    辦公室內等語（見訴二卷第130 頁），公訴意旨亦未提出具
    體事證足證上開損益表格式資料確屬被告夫妻所編製。而證
    人丁○○於本院審理中證稱：上開3 份資料當中，應以國稅
    局那份最正確，因為有一些不符報稅規定之憑證不會列入。
    前述3 份資料均有依據憑證，只是另外兩份（指甲○○、丁○○分別交予戊○○之損益表格式資料）的憑證較不齊全，
    所以純益才會那麼高，這兩份都不是最後定案的報表，數字
    尚未完全確定，還有調整空間，所以伊未在這兩份資料上簽
    名等語（見訴一卷第152 、153 、155 頁），足見被告甲○○交予被害人之之吉安醫院96年1 月1 日至96年12月31日損
    益表格式資料，本屬未經調整完畢之資料，尚非正式報表，
    自難遽認被告甲○○夫妻就此部分，有何偽造文書而對於被
    害人施以詐術之主觀犯意及客觀犯行。至於被害人依上開國
    稅局函文附件96年度執行業務者損益計算表所載「本年度所
    得額」及「純益率」，推估吉安醫院97年1 月1 日至97 年2
    月29日此段期間之純益及純益率，不可能達到「1,126,356
    」及「33.76 」。惟被告夫妻係於96年12月底，始接手經營
    吉安醫院，已如前述。該醫院於96年11月（含）以前之經營
    者，既與97年1 月、2 月之經營者不同，則依前手經營時之
    營業純益，推估後手之營利純益，已難期準確。又被告丙○○業已提出上開損益表格式資料所據之收支傳票、支出證明
    單、收據等相關憑證（見他一卷第72-192頁所附影本，正本
    另存卷外公文袋內），顯非憑空捏造數據，亦難認有何偽造
    文書、施以詐術之犯意及犯行。況被害人於97年3 月20日收
    受被告夫妻所交付未經負責人、經理人及主辦會計人員簽章
    之吉安醫院97年1 月1 日至97年2 月29日、96年1 月1 日至
    96年12月31日損益表格式資料後，未待被告夫妻提出經會計
    師簽證正式之損益表或其他財務報表，復未詳閱被告二人所
    提供之上開資料，即急於97年3 月21日翌日簽訂斡旋之協議
    書，並匯出200 萬元斡旋金，顯見其並非受被告二人所提出
    之上開損益表格式資料影響，因而簽約並匯款，應無陷於錯
    誤之可言。
(五)至於被告甲○○與被害人戊○○簽訂斡旋之協議書，並收取
    斡旋金200 萬元後，雖另與案外人己○○簽訂委託經營契約
    ，由己○○經營吉安醫院1 年。惟被害人戊○○未依協議書
    約定期限補足300 萬元斡旋金，且因於斡旋期間即發現吉安
    醫院附設老人安養中心部分之盈餘，可能不足彌補醫院部分
    之虧損，獲利不如預期，不欲承接經營權，而未正式簽訂轉
    任經營權之契約，並拒絕被告夫妻提議以斡旋金入股，要求
    返還全數斡旋金等情，已如前述。被告與被害人間之協議，
    既經被害人反對繼續履行，則被告另與案外人己○○簽訂委
    託經營契約，乃情事變更所致，並非自始即以同一經營權分
    別轉讓、委託經營予不同對象之不法所有意圖，與詐欺取財
    之要件即有不合，自不得以該罪名相繩。
四、綜上所述，本件公訴意旨未能舉證被告甲○○交予被害人戊○○之吉安醫院96年1 月1 日至96年12月31日損益表格式資
    料確係被告甲○○或丙○○所製作，且被告甲○○既係吉安
    醫院之實際負責人，被告丙○○亦負責該醫院帳務之處理，
    渠等交予被害人戊○○之吉安醫院96年1 月1 日至96年12月
    31日損益表格式資料，被告二人本有製作權，得以吉安醫院
    名義製作上開文書，又公訴意旨亦未能舉證被告二人確有捏
    造虛偽不實之資料，偽造上開文書並行使之，自難遽以偽造
    文書罪論處。另依公訴意旨所舉上開證據，尚不足證明被告
    二人有何基於不法所有意圖，施以詐術使被害人戊○○陷於
    錯誤，而交付上開200 萬元之斡旋金，應認舉證尚有未足。
    被告二人既非詐取被害人交付上開款項，事後雖未將斡旋金
    全數返還，僅屬民事上之債務不履行，尚難令負詐欺罪責。
    此外，本院依現存卷證，復查無其他積極證據足證被告確有
    公訴意旨所指犯行，本件即屬犯罪不能證明，揆諸前開說明
    ，自應諭知被告二人無罪之判決。
據上論斷，應依刑事訴訟法第301 條第1 項，判決如主文。
本案經檢察官鄧怡君到庭執行職務。
中    華    民    國    99    年    8     月    2     日
                  刑事第十六庭  審判長法  官  曾逸誠
                                      法  官  姚水文
                                      法  官  林柏壽
以上正本係照原本作成。
如不服本判決應於收受判決後10日內向本院提出上訴書狀，並應
敘述具體理由。其未敘述上訴理由者，應於上訴期間屆滿後20日
內向本院補提理由書（均須按他造當事人之人數附繕本）「切勿
逕送上級法院」。
中    華    民    國    99    年    8     月    2     日
                                      書記官  洪嘉慧

司法院資訊處製作；財團法人民間司法改革基金會備份。
